【裁判字號】    98,訴,595
【裁判日期】    990226
【裁判案由】    損害賠償
【裁判全文】
臺灣彰化地方法院民事判決  98年度訴字第595號
原      告  甲○○
訴訟代理人  楊振芳律師
被      告  乙○○
上列當事人間請求賠償損害事件，原告提起刑事附帶民事訴訟，
經本院刑事庭裁定移送前來，本院於民國99年2月3日言詞辯論終
結，判決如下：
    主      文
被告應給付原告新臺幣肆拾陸萬肆仟柒佰柒拾陸元，及自民國九
十八年五月十五日起至清償日止，按年息百分之五計算之利息。
原告其餘之訴駁回。
訴訟費用由被告負擔百分之三十三，由原告負擔百分之六十七。
本判決原告勝訴部分得假執行。
原告其餘假執行之聲請駁回。
    事實及理由
一、原告起訴主張：被告於民國97年9月2日19時20分許，駕駛車
    牌號碼Y5-5828號自用小客車，沿彰化縣彰化市○○路由東
    往西方向行駛向南左轉入中民街口時，本應注意汽車行駛時
    ，駕駛人應注意車前狀況，並隨時採取必要之安全措施，且
    當時並無不能注意之情事，詎被告竟疏未注意及此，致左前
    車輪撞上由東往西方向正步行穿越該處街口之原告右腳，造
    成原告受有右腳壓碎併第1、2、4趾骨開放性骨折之傷害。
    爰依侵權行為法律關係，請求被告賠償原告所受損失共計新
    臺幣（下同）1,428,476元，茲分述如下：1.醫藥費部分：
    原告受傷後，分別至財團法人彰化基督教醫院（下稱彰化基
    督教醫院）、中山醫學大學附設醫院（下稱中山醫院）及祥
    順中醫聯合診所（下稱祥順中醫診所）就診治療，共計花費
    62,566元；2.不能工作及勞動能力減損部分：原告受傷時年
    僅59歲，至退休年齡65歲，尚有6年工作能力，原告未受傷
    前擔任彰化縣陳氏太極拳發展協會副總幹事，並受聘為該會
    教練，每週3堂課，每堂為2小時，每月有24小時課，每小時
    鐘點費1,000元，原告願依勞基法所規定勞工之最低工資每
    月17,280元計算，依受傷後第1年完全喪失勞動能力，第2年
    起至原告滿65歲之第6年，喪失50％之勞動能力，而請求上
    開期間之工作損失，合計725,760元；3.增加生活上需要部
    分：原告受傷住院9日期間由親屬吳杏榮、蘇哲緯24小時照
    顧，花費18,000元，又受傷期間至醫院就診，由親屬蘇哲緯
    照料看護共41次，每次看護費用以半日計算為1,000元，每
    次半日1,000元，僅請求39,900元；另原告受傷期間，尚有
    購買尿壺、柺杖、除疤藥膏、人工皮、繃帶、棉花等醫療用
    品及其他健康食品，花費59,140元；且原告受傷至醫院門診
    治療，由計程車載送，花費23,110元；4.精神慰撫金部分：
    原告係復興工專電子科肄業，原從事新力股份有限公司家電
    產品維修工程師之工作，退休之後轉為從事教導他人打太極
    拳教練之工作，原本日子過得充實而快樂，卻因被告之侵權
    行為，而受有右腳趾骨骨折、外傷性關節病變、大腳趾關節
    僵硬之傷害與後遺症，非但再也無法從事太極拳教練之工作
    ，且因不良於行，生活起居大為不便，暨受身體傷痛之折磨
    ，爰請求被告賠償500,000元等語。並聲明：(一)被告應給付
    原告1,428,476元，及自起訴狀繕本送達翌日起至清償日止
    ，按年息5％計算之利息。(二)原告願供擔保，請准宣告假執
    行。
二、被告則以：對被告於前揭時、地駕駛自小客車過失壓傷原告
    右腳，造成原告受有右腳第1、2、4趾骨開放性骨折之傷害
    之事實及就原告主張其因本件車禍支出醫療費用62,566元、
    9日住院期間支出共18,000元看護費、門診就醫搭乘計程車
    花費23,110與購買相關醫療用品等在8,010元範圍內之支出
    均不爭執，但就原告主張之39,900元看護費、購買醫療用品
    等支出超過8,010元部分、不能工作及勞動能力減損部分之
    請求，則認原告未舉證說明，於法無據，至原告請求之精神
    慰撫金過高，應減為50,000元等語，資為抗辯。並聲明：原
    告之訴駁回。
三、原告主張被告於97年9月2日19時20分許，駕駛車牌號碼Y5-5
    828號自用小客車，沿彰化縣彰化市○○路由東往西方向行
    駛向南左轉入中民街口時，因過失致被告駕駛之自小客車左
    前車輪撞上由東往西方向正步行穿越該處街口之原告右腳，
    造成原告受有右腳壓碎併第1、2、4趾骨開放性骨折之傷害
    之事實，為被告所不爭執，並有本院依職權調取之本院98年
    交簡上字第43號、98年度交簡字第733號刑事案卷（包括彰
    化地方法院檢察署97年度他字第1702號、98年度偵字第2053
    號偵查卷宗）所附道路交通事故現場圖、交通事故調查報告
    表(一)、(二)、事故現場照片、彰化基督教醫院診斷證明書可憑
    。按汽車行駛時，駕駛人應注意車前狀況，並隨時採取必要
    之安全措施，道路交通安全規則第94條第3項定有明文。被
    告駕駛自用小客車沿彰化縣彰化市○○路由東往西方向行駛
    ，於駛至中民街交岔路口而向南左轉駛入中民街口時，本應
    注意車前狀況，並隨時採取必要之安全措施，且當時並無不
    能注意之情事，其竟疏未注意及此，致所駕駛之自用小客車
    左前車輪碾壓到正穿越中民街口之行人即原告之右腳掌，並
    造成原告受有右腳壓碎併第一、二、四趾骨開放性骨折之傷
    害乙節，有上揭道路交通事故現場圖、交通事故調查報告表
    (一)及現場照片可佐，被告就本件車禍之發生有過失至明；此
    參諸本院98年度交簡字第733號刑事案件就本件車禍亦認被
    告確有過失，以過失傷害罪判處被告拘役40日，如易科罰金
    ，以1,000元折算1日，且經本院以98年度交簡上字第43號刑
    事判決駁回上訴而確定在案，有前揭判決書附卷可稽，益徵
    明確。從而，被告之過失行為既確造成原告受傷，其過失行
    為與原告受傷間具有相當因果關係，自堪認定。是原告上開
    主張被告因過失行為造成原告受傷等情，堪認屬實。
四、按因故意或過失，不法侵害他人之權利者，負損害賠償責任
    。故意以背於善良風俗之方法，加損害於他人者亦同。汽車
    、機車或其他非依軌道行駛之動力車輛，在使用中加損害於
    他人者，駕駛人應賠償因此所生之損害。又不法侵害他人之
    身體或健康者，對於被害人因此喪失或減少勞動能力或增加
    生活上之需要時，應負損害賠償責任。且不法侵害他人之身
    體、健康、名譽、自由、信用、隱私、貞操，或不法侵害其
    他人格法益而情節重大者，被害人雖非財產上之損害，亦得
    請求賠償相當之金額，民法第184條第1項、第191條之2、第
    193條第1項及第195條第1項前段分別定有明文。本件被告因
    過失行為致原告受傷既如上述，原告依上開規定請求被告應
    負損害賠償責任，於法即無不合。茲就原告請求之項目及金
    額，分別審酌如下：
（一）醫療費用：
      原告主張因本件車禍事故有支出醫療費用共計62,566元，
      業據其提出各該支出之醫療單據影本附卷為證（參本院98
      年度交簡附民字第12號卷第6至41頁），且依原告所受傷
      害及各收據載明治療費別，應屬治療上之必要費用，復為
      被告所不爭執，自應准許。
（二）支出購買尿壺、柺杖、除疤藥膏、人工皮、繃帶、棉花、
      藥品、健康食品等合計59,410元之費用：
      查原告因被告之不法侵害，而受有右腳壓碎併第1、2、4
      趾骨開放性骨折之傷害業如前述，是以原告主張其因本件
      車禍需購買相關醫療用品、器材等費用總計8,010元部分
     （含尿壺40元、腋下柺杖420元、醫療器材用品等【含人工
      皮、優碘、繃帶、棉花棒、除疤藥膏等】共7,550元），
      業據其提出購買該等物品之發票在卷可考（參本院98年度
      交簡附民卷第48頁、第51頁、第52頁、第56頁、第57頁、
      第60頁），且為被告所不爭執，自應准許。另原告因受有
      上述傷害，醫師建議原告服用鈣片及葡萄糖銨併門診追蹤
      治療及復健，此有彰化基督教醫院於98年10月29日所核發
      之診斷書可憑（參本院卷第70頁），因此原告遵醫囑於97
      年9月18日、97年9月26日、97年10月1日、97年10月6日、
      97年10月12日、97年11月2日、97年11月27日、98年1月14
      日、98年2月18日，依序分別購買1,220元、1,250元、1,2
       50元、1,250元、1,250元、1,980元、4,200元、4,200元
      、330元，合計16,930元之安素高鈣、鈣片或維骨力之支
      出，自是原告傷勢復原所必要，亦有收據9紙在卷可查（
      參本院98年度交簡附民字第12號卷第54頁、第56頁、第59
      頁、第60頁；本院卷第72至74頁），均應予准許。至其餘
      支出費用，依原告所提出之發票所載內容，或未記載所購
      品項，或僅記載「藥品」、「健康食品」，另有記載「膠
      原蛋白」、「白蘭氏雞精」、「補體素」之發票，然原告
      均未證明此與本件侵權行為有何因果關係及支出之必要性
      ，自不應准許。故原告此部分費用可請求24,940元(計算
      式：8,010＋16,930＝24,940）。
（三）看護費用：
      按因傷住院治療期間，如需僱用看護而支出之看護費用，
      乃 屬於因侵權行為損害賠償而增加之生活上之需要。又
      按親屬代為照顧被害人之起居，固係基於親情，但親屬護
      所付出之勞力並非不能評價為金錢，雖因二者身分關係而
      免除被害人支付義務，惟此種基於身分關係之恩惠，自不
      能加惠於加害人。故由親屬看護時雖無現實看護費之支付
      ，仍應認被害人受有相當於看護費之損害，得向上訴人請
      求賠償，始符公原則，最高法院94年度臺上字第1543號判
      決意旨參照。查原告係於97年9月2日因本件車禍急診進入
      彰化基督教醫院接受治療，於同年月10日出院，此有彰化
      基督教醫院98年10月29日出具之診斷書1件為憑（參本院
      卷第70頁），衡諸社會常情，原告於住院期間僱請看護全
      日照顧，核屬必要。而原告主張其住院期間之看護者固為
      原告之配偶吳杏蓉及其子蘇哲緯（參本院98年度交簡附民
      字第12號卷第46頁、本院卷第100至101頁所附原告全戶戶
      籍資料查詢結果），揆諸首揭判決意旨，親屬間之看護仍
      得評價為金錢，另審酌原告須受照顧之程度及近年國內看
      護費用之收費水準，認原告主張每日看護費用為2,000元
      ，尚屬合理，是以，原告主張以每日看護費用2,000元計
      算請求被告賠償住院9日之看護費用損害計18,000元，為
      有理由，縱無現實看護費之支出，仍得請求相當看護費之
      損害，況原告就其主張之住院期間看護費用，亦已提出支
      出單據（參本院98年度交簡附民字第12號卷第46頁），且
      為被告所不爭執，應予准許。原告另主張其出院後每次就
      診均需其子蘇哲緯照料陪同，故依其實際看診次數以半日
      1, 000元計算看護費共計39,900元，並提出收據為憑（參
      本院98年度交簡附民字第12號卷第46頁），雖被告否認原
      告出院後有看護之必要，然經本院就原告出院後回診是否
      需他人在場照顧、看護乙節依職權函詢彰化基督教醫院，
      業據該院函覆：依病歷記載，原告之右腳第1、2、4趾骨
      開放性骨折且有植皮，癒合期為3至6個月，及其行動困難
      ，所需看護期間約為4個半月等語明確（參本院卷第90頁
      ），是以依原告提出之就醫門診收據，則原告主張其於97
      年9月10日出院後，分別於97年9月11日、9月12日、9月15
      日、10月9日、10月28日、10月31日、11月26日、12月3日
      、12月9日、12月17日、98年1月21日至彰化基督教醫院就
      診（參本院98年度交簡附民字第12號卷第8至9頁、第19至
      20頁、第22至23頁、第26至37頁）；於97年9月19日、9月
      22日、9月23日、9月24日、9月25日、9月26日、9月29日
      、9月30日、10月1日、10月3日、10月6日、10月7日、10
      月8日、10月13日、11月20日至中山醫院就診（參本院98
      年度交簡附民字第12號卷第10至20頁、第24頁）及於97年
      11月15日、11月17日、11月24日、11月25日、12月8日、9
      8年1月4日至祥順中醫診所就診（參本院98年度交簡附民
      字第12號卷第23至25頁、第29頁、第34頁），共計32次就
      診需親屬看護，且每次以半日1,000元計算，而受有32,00
      0元看護費用之損害部分，揆諸前揭說明，應屬合理，自
      應准許；逾此範圍之請求，或因原告提出之98年2月27日
      至彰化基督教就診之時間已難認仍屬有看護必要之期間，
      或未據原告提出就醫證明為據，故不應准許。從而，原告
      得請求之看護費用為50,000元(計算式：18,000＋32,000=
      50,000）。
（四）就醫車資：
      原告主張其自97年9月10日出院後搭乘計程車就醫，往返
      車資損失共計23,110元，並提出計程車運價證明為憑（參
      本院8年度交簡附民字第12號卷第61至68頁），本院衡量
      原告因車禍右腳受傷行動且行動不便，業如前述，其就醫
      搭乘計程往返，應屬適當，然除其中17,260元核與其所提
      就診單據所載時間相符（即97年9月10日300元、9月11日3
      00元、9月12日600元、9月15日300元、9月19日1,000元、
      9月22日990元、9月23日1,000元、9月24日1,000元、9月2
      5日1,000元、9月26日1,000元、9月29日1, 10 0元、9月3
      0日1,100元、10月1日1,000元、10月3日990元、10月6日9
      90元、10月7日1,000元、10月8日990元、1 0月13日1,000
      元、11月20日1,000元、12月3日300元、12月9日300元）
      ，且為被告所不爭執，此部分請求應予准許外，逾此範圍
      之請求，未據原告提出確係為因車禍就醫而搭乘計程車之
      證明，故不應准許。
（五）不能工作及減少勞動能力之損失：
      原告主張車禍發生前，原告係受聘從事太極拳教練工作，
      每週授課6小時，每小時之鐘點費為1,000元，太極拳其根
      基在於腳部，原告因本件車禍而受有右腳第1、2、4趾骨
      骨折，引發外傷性關節病變，右足趾壓傷併大腳趾關節僵
      硬之後遺症，而無法再教導太極拳，而喪失原所從事工作
      之勞動能力，原告願改以勞基法所規定勞工之最低工資每
      月17,280元為計算基準，依受傷後第1年完全喪失勞動能
      力，第2年起至原告滿65歲之第6年，喪失50％之勞動能力
      ，而請求上開期間之工作損失，合計725,760元等語。按
      當事人已證明受有損害而不能證明其數額或證明顯有重大
      困難者，法院應審酌一切情況，依所得心證定其數額，民
      事訴訟法第222條第2項定有明文。又民法第193條第1項規
      定被害人喪失或減少勞動能力時，加害人應負損害賠償責
      任，乃以喪失或減少勞動能力本身為損害，不限於實際所
      得是否減損。再按身體或健康受侵害，而減少勞動能力者
      ，其減少及殘存勞動能力之價值，應以其能力在通常情形
      下可能取得之收入為標準（最高法院61年臺上字第1987號
      判例可資參照）。原告主張其車禍受傷前擔任彰化縣陳氏
      太極拳發展協會副總幹事，並受聘該會教練，每週3堂課
      ，每堂2小時，鐘點費為1,000元，每月有24小時課，即有
      24,000元收入，業據其提出證明書、聘書、結業證書等件
      附卷可考（參本院98 年度交簡附民字第12號卷第23至25
      頁；本院卷第75頁），且為被告所不爭執，堪信為真；而
      經本院囑託彰化基督教醫院鑑定原告減少勞動能力之程度
      為何，經該院以98年12 月8日殘障鑑定報告書復以：依照
      勞工保險給付標準，「足趾喪失機能者」，係指喪失生理
      運動範圍2分之1以上者，本個案雖然右大腿肌肉萎縮，右
      踝關節、右大趾關節活動角度有限制，但減損角度尚未超
      過2分之1，不符合勞保殘廢給付障害項目，不符合殘廢等
      級，故無對應該等級之喪失勞動力程度。目前仍無法回復
      受傷前之教拳工作等語明確（參本院卷第88至89頁）。本
      院衡諸原告車禍前係受聘擔任太極拳教練，如未因車禍受
      傷，依其個人之身體健康狀態、專門技能及社會經驗等條
      件，於通常情況下，自有獲取該項收益之能力，然原告因
      本件被告之侵權行為造成右腳第1、2、4趾骨開放性骨折
      之傷害，致原告右大腿肌肉萎縮，右踝關節、右大趾關節
      活動角度有限制，且迄彰化基督教醫院98年12月8日出具
      鑑定報告時仍無法回復教拳工作，前已敘明，是自原告於
      97年9月2日車禍翌日起算至彰化基督教醫院98年12月8日
      出具鑑定報告為止，其無法從事車禍前之教拳工作期間至
      少有15個月，則以原告所主張依勞工最低基本工資17,280
      元作為計算標準，應認原告請求之工作損失於259,200元
      （17,280X15＝259,200 元）範圍內為合理。逾此部分之
      請求，因原告之傷勢既不符合殘廢標準，且未經原告舉證
      以實其說，為無理由，不應准許。
（六）精神慰撫金：
      按不法侵害他人之身體、健康、名譽、自由、信用、隱私
      、貞操，或不法侵害其他人格法益而情節重大者，被害人
      雖非財產上之損害，亦得請求賠償相當之金額。民法第19
      5條第1項前段定有明文。又精神慰撫金之多寡，應斟酌雙
      方之身分、地位、資力與加害之程度及其他各種情形核定
      相當之數額。其金額是否相當，自應依實際加害情形與被
      害人所受之痛苦及雙方之身分、地位、經濟狀況等關係決
      定之（最高法院47年臺上字第1221號、51年臺上字第223
      號判例意旨參照）。原告主張因本件被告之侵權行為，受
      有右腳趾骨骨折、外傷性關節病變、大腳趾關節僵硬之傷
      害與後遺症，非但無法從事太極拳教練之工作，且因不良
      於行，生活起居大為不便，飽受身心折磨，爰請求500,00
      0元精神慰撫金等語，已為被告所否認，抗辯原告請求金
      額過高。查被告於前揭時、地，駕駛自小客車因過失致原
      告受有前述右腳第1、2、4趾骨開放性骨折之傷害，且住
      院手術治療9日、並須長期回診復健治療，對原告勢將造
      成相當之精神上痛苦，不言可喻；查原告為復興工專電子
      科肄業，原從事新力股份有限公司家電產品維修工程師之
      工作，退休之後轉為從事教導他人打太極拳教練之工作，
      每週3堂課，每堂2小時，鐘點費為1,000元，每月有24小
      時課，即有24,000元收入，名下有坐落臺中市之房屋1筆
      、土地4筆及其他投資，財產總額為1,039,346元；被告為
      國中畢業，係家庭主婦，名下有坐落彰化縣之房屋2筆、
      土地1筆、汽車1輛及其他投資，財產總額為5,303,030元
      ，業據兩造陳明在卷（參本院卷第48頁反面、第65頁），
      並有本院依職權查詢兩造之稅務電子閘門財產所得調件明
      細在卷可參（參本院卷第54至57頁），本院審酌上開各情
      ，及被告之過失侵害程度、原告所受傷害對身心、生活之
      影響等一切情狀，認原告請求之精神慰撫金以250,000元
      為適當，逾此數額之請求，為無理由，不應准許。
（七）綜上所述，本件原告得請求之金額為663,966元（計算式
      ：62,56 6＋24,940+50,000 + 17,260+ 259,200＋250,00
      0＝663, 966元)。
（八）按損害之發生或擴大，被害人與有過失者，法院得減輕賠
      償金額或免除之，民法第217條第1項定有明文。查被告於
      前揭時、地駕駛自用小客車，因過失致原告受傷，經本院
      刑事庭判處40日確定之事實，已如前述；惟衡諸原告於車
      禍發生當日即97年9月2日20時10分警方對其製作道路交通
      事故談話紀錄表時即稱：肇事當時我係以小跑步由東往西
      穿越中民街，我不確定有無行走在行人穿越道上，我發現
      危險時已被撞上等語，此有彰化縣警察局道路交通事故談
      話記錄表可稽（參臺灣彰化地方法院檢察署97年度他字第
      1702號偵查卷第14頁），且依被告肇事後停車之位置觀之
      ，被告肇事後之後車輪之後半係停在斑馬線上，而兩造亦
      均稱係被告之自小客車之左前車輪輾壓原告之右腳掌等情
      （參同上偵查卷第16至18頁肇事現場照片及第21頁偵訊筆
      錄）以觀，顯見原告穿越馬路時亦疏未注意左右來車而對
      本件車禍之發生與有過失，本院衡量兩造對於本件車禍肇
      事原因之輕重，被告之過失程度應負較重70％之責任，原
      告亦應負30％之責任，依民法第217條第1項之規定，減輕
      被告30％之賠償責任，是以被告應賠償原告464,776元（
      663,966×70％=464,776，元以下四捨五入）。
五、復按給付無確定期限者，債務人於債權人得請求給付時，經
    其催告而未為給付，自受催告時起，負遲延責任。其經債權
    人起訴而送達訴狀，或依督促程序送達支付命令，或為其他
    相類之行為者，與催告有同一之效力；遲延之債務，以支付
    金錢為標的者，債權人得請求依法定利率計算之遲延利息；
    應付利息之債務，其利率未經約定，亦無法律可據者，週年
    利率為5％，民法第229條第2項、第233第1項前段、第203條
    分別定有明文。原告請求被告賠償損害，以支付金錢為標的
    ，無確定期限，又未約定利率，併請求自附帶民事起訴狀繕
    本送達翌日即98年5月15日（參本院98年度交簡附民字第12
    號卷第5頁）起至清償日止，按年息5％計算之利息，於法有
    據，亦應予准許。
六、綜上所述，原告本於侵權行為之法律關係，請求被告給付原
    告464,776元，及自起訴狀繕本送達被告翌日即98年5月15日
    起至清償日止，按週年利率5％計算之利息，為有理由，應
    予准許。逾此部分之請求，洵屬無據，不應准許。原告雖陳
    明願供擔保聲請宣告假執行，惟經核原告勝訴部分因未逾50
    0,000元，爰依民事訴訟法第389條第1項第5款規定，就原告
    勝訴部分，依職權宣告假執行。至原告敗訴部分，則因訴之
    駁回而失所依附，不予准許。
七、本件事證已臻明確，兩造其餘之攻擊防禦方法及所提之證據
    ，核與判決結果不生影響，爰毋庸一一論述，併此敘明。
八、訴訟費用負擔之依據：民事訴訟法第79條。
中    華    民    國    99    年    2    月    26    日
                  民事第三庭    法  官  尚安雅
以上正本係照原本作成。
如對判決上訴，應於判決送達後20日內向本院提出上訴狀（須附
繕本）。
中    華    民    國    99    年    3    月    4     日
                                書記官  陳文俊

司法院資訊處製作；財團法人民間司法改革基金會備份。
